臺灣臺中地方法院刑事判決　　　　　　 96年度易緝字第300號
公　訴　人　臺灣臺中地方法院檢察署檢察官
被　　　告　乙○○
上列被告因詐欺取財等案件，經檢察官提起公訴（89年度偵緝字
第827七號），本院判決如左：
    主  文
乙○○以詐術得財產上不法之利益，處有期徒刑捌月，減為有期
徒刑肆月，如易科罰金，以銀元佰元即新臺幣玖佰元折算壹日
；又意圖為自己不法之所有，以詐術使人將本人之物交付，處拘
役伍拾日，如易科罰金，以銀元佰元即新臺幣玖佰元折算壹日
，減為拘役貳拾伍日，如易科罰金，以銀元佰元即新臺幣玖佰
元折算壹日。緩刑貳年。
    事  實
一、乙○○於民國（下同）87年12月15日，在臺中市○區○○路
    1段309號，參加以何勝椿為會首所召集之互助會，期間自87
    年12月15日起至89年5月15日止，該互助會連會首共35名，
    每會新臺幣（下同）1萬元，採外標制，每月15日及30日20
    時均在臺中市國通無線櫻花站開標，得標會員欲領取得標金
    須簽發本票，並須有其他會員1人任連帶保證人。乙○○明
    知自己並無支付得標金之一半予丙○○之意願，且得標亦無
    能力支付死會之互助會款，竟仍基於詐欺得利犯意，為能得
    標取得標金，於87年12月間向亦有意投標之友人即互助會員
    丙○○佯稱：該第2會讓自己投標，如得標願支付得標金之
    一半予丙○○，俟丙○○下期得標，亦交付得標金之一半予
    自己云云，並委請丙○○任自己得標之連帶保證人（即按期
    給付死會會款之連帶保證人），丙○○因之陷於錯誤而表示
    同意，俟乙○○於87年12月30日在上址以6200元標金標得第
    2會後，丙○○遂於翌日即87年12月31日，同意在乙○○簽
    發，用以交付會首何勝椿擔保支付所餘會款之面額534600
    元之本票正面右下角上，簽名任發票人，並在互助會公約、
    已得標之會員保證書上之連帶保證人欄簽名，以同意承擔連
    帶保證責任，乙○○因之詐得丙○○簽名於本票任發票人、
    簽名於上揭文書任連帶保證人之不法利益，俟會首何勝椿收
    受上揭本票、互助會公約、已得標之會員保證書後，始交付
    該期得標金34萬元予乙○○，惟乙○○自88年1月中旬起，
    竟逃匿無蹤，未將得標金依約朋分予丙○○，亦未支付其後
    之每期死會會款，致丙○○因之負替乙○○給付死會會款之
    責任，丙○○無奈，始得於88年1月30日與何勝椿達成和解
    ，賠付35萬元予何勝椿而取回自己亦任共同發票人之上揭本
    票及上揭自己任連帶保證人之文書。
二、乙○○又意圖為自己不法所有之詐欺犯意，於87年12月底至
    88年1月初間，向丁○○、丙○○佯稱：自任會首，召集自
    組互助會云云，而詐邀渠等加入，期間自88年1月5日起至89
    年9月5日止，連會首共21名，每期會款1萬元，每月5日20時
    ，在臺中市○○街588巷1之1號住處開標，致丙○○、丁○○2人陷於錯誤，誤信為真，因之同意參加乙○○所組成之
    上開互助會，並各交付1萬元共計2萬元會款給乙○○，乙○○得手後即捲款潛逃，該互助會未再開標，丙○○、丁○○
    始知受騙。
三、案經甲○○、丙○○訴請臺灣臺中地方法院檢察署檢察官偵
    查起訴。
    理  由
一、本案證據能力之說明
    按「被告以外之人於審判外之陳述，雖不符前4條（指刑事
    訴訟法第159條之1至第159條之4）之規定，而經當事人於審
    判程序同意作為證據，法院審酌該言詞陳述或書面陳述作成
    之情況，認為適當者，亦得為證據」，又「當事人、代理人
    或辯護人於法院調查證據時，知有第159條第1項不得為證據
    之情形，而未於言詞辯論終結前聲明異議，視為有前項之同
    意」，刑事訴訟法第159條之5第1項、第2項亦有明文。本件
    被告就檢察官提出之證據之證據能力，均未於言詞辯論終結
    前聲明異議，自視為同意，合先敘明。
二、訊據被告乙○○坦承曾以6200元標得何勝椿所成立之互助會
    ，又曾有與丙○○約定會給付得標金之一半，且有委請丙○○任連帶保證人，嗣後領取得標金後，並未給付丙○○一半
    之得標金，亦未支付其後死會會款之事，及招攬前開犯罪事
    實二之互助會之事實，惟矢口否認有詐欺得利、詐欺取財之
    犯行，辯稱：因伊經濟發生困難才會標會；犯罪事實二之互
    助會並未成立，我沒有收會款云云。惟查：
（一）被告如犯罪事實一之詐欺得利犯行，業據被告對有以6200
      元標得何勝椿所成立之互助會，又曾有與丙○○約定會給
      付得標金之一半，且有委請丙○○任連帶保證人，在上揭
      本票上簽名，嗣後領取得標金後，並未給付丙○○一半之
      得標金，亦未支付其後死會會款之事，於本院均自承在卷
      （易緝卷第113頁），復據告訴人丙○○於偵查及本院指
      訴歷歷（偵緝卷第33、34頁、易卷第44頁、易緝卷第72至
      74、109頁），其一再指稱：被告有答應得標的錢我們二
      人各一半等語，並有本票正面右下角丙○○簽名部分已遭
      塗銷之面額534600元之本票影本（偵卷第11、12頁）、會
      首保證書、其上由丙○○簽名負連帶保證人責任之互助會
      公約、互助會名冊、其上由丙○○簽名負連帶保證人責任
      之已得標之會員保證書、乙○○出具得標取得會款之收據
      （偵緝卷第35至40頁）、丙○○約定賠付35萬元予何勝椿
      之收據影本（易緝卷第56頁）及乙○○簽發用以支付第3
      會以後之每期會款16200元之本票（偵卷第13至24頁）在
      卷可佐。被告既於第2會即前往投標，且就每會1萬元之互
      助會，竟以6200元高額利息投標，又其委請丙○○在本票
      正面右下角簽任為共同發票人，在上揭互助會公約、已得
      標之會員保證書上簽任為連帶保證人，而取得丙○○出任
      該互助會之死會會款債務之連帶保證人之利益後，始能將
      上揭本票、文書交付予何勝椿，何勝椿因之同意交付得標
      金，然被告於收取得標金後，自第3會起，即未依與丙○○之約定，將得標金之一半交付予丙○○，亦未依與約履
      行得標會員每月應支付之死會會款，且隨即逃匿無蹤，致
      丙○○受有損害，倘被告於委請丙○○在本票正面簽名任
      本票發票人、在上揭文書簽名任連帶保證人，而擔任本件
      互助會死會會款之連帶保證人之際，並無具詐欺得利之犯
      意，何以其於收取得標金34萬元後，既未依約給付丙○○
      得標金之一半，且於半個月後之自88年1月15日第3會起，
      即未能履行死會會員應支付之會款？又被告對其於87年12
      月31日得標，而委請丙○○在本票正面簽發任本票發票人
      及本件死會會款之連帶保證人之際，預計如何支付其後每
      月之死會會款，及何以未依約給付丙○○得標金之一半，
      何以未能履行死會會款等情，亦未能提出任何證據以證其
      說，顯見其委請丙○○在本票正面任發票人及任連帶保證
      人之際，既無經濟資力足以支付其後每月之死會會款，其
      後依該本票領得何勝椿所交付之得標金後，事實上亦無支
      付得標金之一半予丙○○之意，且其亦無依約給付每月死
      會會款之意，足認被告於委請丙○○在本票正面簽名任發
      票人、在上揭文書簽名任連帶保證人之際，其已具詐欺得
      利之犯意亦明。被告雖辯稱：（法官問：你標會的時候，
      當時其後死會會錢你是否付得出來？）我應該可以付得出
      來，用開計程車的工作收入可以付得出來，之後家裡跟人
      合夥做生意，又因感情發生挫折，之後不開計程車，一直
      在外面當街友，所以就沒有收入云云（易緝卷第41頁），
      然其就此部分之陳述，既未能詳細陳述得標後僅半個月，
      即未能如期給付死會會款之原因，復並未能提出任何證據
      以證其說，所述尚難採信。是被告此部分詐欺得利犯行堪
      予認定。
（二）被告如犯罪事實二之詐欺取財犯行部分：
    １亦據告訴人丙○○於偵訊及本院指訴在卷（偵卷第27頁反
      面、第34頁反面、易卷第44頁、易緝卷第72、73頁），並
      於本院具結證述：繳了會錢之後，就會在上面（指互助會
      單）簽名，然後他會給我們影本等語屬實（易緝卷第110
      頁），復據證人丁○○於本院證述：我是先交錢，才拿到
      會單。‥‥（指會單）我親自簽名的在卷（易緝卷第10 3
      、105、106頁），復有會首保證書（偵卷第8頁）、其上
      訂正處有乙○○印文之互助會公約（偵卷第28頁）、其上
      有丙○○、丁○○親筆填寫自己名字之88年1月5日起之互
      助會之互助會單（偵卷第40頁）可佐，再參以本件事發至
      今已逾8年，證人丙○○、丁○○交付之會款僅有1萬元，
      數額不大，倘非確有其事，衡情證人丙○○、丁○○無到
      庭誣指被告之必要，更足佐證確有其事。被告既擔任互助
      會會首，於87年12月底、88年1月初向會員丙○○、丁○○收取第1期會款後，竟未於88年2月5日進行第2會之開標
      ，隨即停標，倘其於召募互助會收取會員會款時，並無為
      自己不法所有之意圖，則何以其於88年2月5日時，就自己
      所成立之互助會之第2會開標之事均無法履約，亦未能退
      還丙○○、丁○○所收取之互助會款？被告就此節均未能
      提出任何說明；再被告亦未能提出證據證明，其於88年1
      月5日成立互助會，而向會員收取會款時，其就自第2會以
      下，均能履行支付每月會款1萬元之依據；被告復未能提
      出任何證據證明，其係於收取會款後，始萌生嗣後不能經
      營互助會，及如數給付死會會款之原因，是被告於87年底
      、88年1月間向丙○○、丁○○招攬互助會而收取會款時
      ，應即具有為自己不法所有之意圖，而使丙○○、丁○○
      陷於錯誤，誤信被告有召募互助會之意，而交付會款。被
      告雖辯稱：該互助會並未成立，並未向會員收取會款云云
      ，所述顯非可採，被告此部分詐欺取財犯行已堪認定。
    ２另證人彭至剛雖於本院證稱：有參加乙○○自88年1月5日
      所組之互助會云云（易緝卷第74頁），經提示會單後，始
      改稱：沒有參加88年1月5日之互助會，係參加87年3月25
      日起之互助會云云（易緝卷第75頁），然又證稱：沒有以
      丁○○名義參加88年1月5日起之互助會，惟有介紹丁○○
      參加，並曾受丁○○委託代為轉交會款予乙○○，丁○○
      參加的互助會，自己也有參加。參加被告所組之互助會就
      是1個。我是把我還有丁○○的會錢一起交給被告云云（
      易緝卷第76、77頁），是依證人彭至剛上揭所述，其已不
      復記憶所參加互助會之起始日期，僅記憶所參加被告所組
      之互助會僅有1個，且參加被告所組之該互助會係與友人
      丁○○一同參加，並有受丁○○之託將丁○○之會款連同
      自己會款交予被告等情，然查，本件88年1月5日起之互助
      會單上並無證人彭至剛之姓名，而另告訴人丙○○提出之
      被告自87年3月25日起所組之互助會單（易緝卷第55頁）
      ，會員則載有彭至剛之姓名，惟並無會員丁○○之記載，
      是證人彭至剛於本院所述，顯與上開互助會之會單內容不
      符，其記憶顯因時間經過而有誤，本件已無從依證人彭至
      剛之證述內容，而認被告就所組88年1月5日之互助會，確
      曾有收取彭至剛所繳付之1萬元會款，併此敘明。
    事證明確，被告上揭犯行堪予認定。
三、核被告乙○○如犯罪事實一所為，係犯刑法第339條第2項之
    詐欺得利罪；如犯罪事實二所為，係犯刑法第339條第1項之
    詐欺取財罪。公訴人雖認被告如犯罪事實一之所為，係犯刑
    法第339條第1項之詐欺取財罪嫌云云，惟查，本件被告係對
    告訴人丙○○施行詐術，使丙○○因之同意，於被告所簽發
    用以領取得標金之本票正面上，亦簽名為共同發票人，並於
    互助會公約、已得標之會員保證書上簽名為連帶保證人，而
    出任被告其後應給付死會會款之連帶債務之保證人，被告因
    之取得丙○○同意任連帶債務之保證人及本票正面右下角簽
    任為發票人之不法利益，應係成立詐欺得利罪，公訴人認係
    成立詐欺取財罪嫌，起訴法條顯係有誤，應予變更。又被告
    就犯罪事實二之詐欺取財犯行，係一詐騙行為使被害人丙○○、丁○○2人受騙，應成立想像競合犯，論以一詐欺取財
    罪處斷。再被告所犯上開詐欺得利、詐欺取財犯行，犯意各
    別，行為互殊，應予分論併罰。爰審酌被告本件詐欺得利犯
    行，所得利益為丙○○在本票上簽名為共同發票人，並擔任
    連帶保證人之利益，其實際致丙○○賠付之金額為35萬元，
    對丙○○所致之損害情形，及被告上揭詐欺取得犯行，所詐
    得丙○○、丁○○之金錢共計為2萬元，暨其犯後已逾8年，
    於審理後始出面與被害人商談和解等之犯後態度之一切情狀
    ，各量處如主文所示之刑，並就詐欺取財部分諭知易科罰金
    之折算標準。再中華民國96年罪犯減刑條例業於96年7月4日
    公布，並自96年7月16日施行，該條例第2條明文規定：「犯
    罪在中華民國96年4月24日以前者，除本條例另有規定外，
    依下列規定減刑：三、有期徒刑、拘役或罰金，減其刑期或
    金額二分之一」等語，查本件被告所犯上揭詐欺得利、詐欺
    取財罪之犯罪時間，係在96年4月24日以前，且本件宣告刑
    均為有期徒刑1年6月以下，非屬上揭減刑條例第3條規定不
    予減刑之情形，故依上開規定，本院應各減其有期徒刑2分
    之1，並均諭知易科罰金之折算標準。再被告未曾因故意犯
    罪受有期徒刑以上刑之宣告，有臺灣高等法院被告前案紀錄
    表及刑案資料查註紀錄表各一份附卷可稽，其因一時失慮，
    致罹刑典，考其已與告訴人丙○○達成和解，有和解書在卷
    可佐，被告經此論罪科刑之教訓，當知所警惕，應無再犯之
    虞，本院認其所宣告之刑，以暫不執行為適當，爰依修正後
    刑法第74條第1項第1款規定，宣告如主文所示之緩刑期間。
四、被告行為後，刑法及刑法施行法業於94年2月2日經總統修正
    公布，並自95年7月1日施行，經查：
（一）修正後刑法第2條第1項規定，已將新舊法律適用之「從新
      從輕」原則，改採「從舊從輕」原則，而此規定僅係規範
      行為後法律變更所生新舊法律比較適用之準據法，並非實
      體刑罰法律，自不生行為後法律變更之比較適用之問題，
      應逕行適用修正後刑法第2條第1項之規定，為「從舊從輕
      」之比較。
（二）修正後刑法第33條第5款規定「罰金：新臺幣一千元以上
      ，以百元計算之。」，與修正前刑法第33條第5款規定「
      罰金：一元以上。」不同。比較新舊法結果，以舊法較有
      利於行為人，新法並無對被告較為有利之情形，故依刑法
      第2條第1項前段規定，本案關於刑法第339條第1項、第2
      項之法定刑罰金部分，自應適用行為時之法律即修正前刑
      法第33條第5款規定決定其罰金部分之法定刑。
（三）另按行為後刑法條文經修正，惟無有利、不利情形（如刑
      法第15條、第30條之文字修正，第55條但書、第59條實務
      見解之明文化、第26條未遂犯得減輕其刑之規定移列第25
      條等），應適用裁判時法（最高法院95年度第21次刑庭會
      議決議可資參照），故關於上述情形，應逕適用本案裁判
      時修正後之刑法，尚無比較新舊法之必要；再查被告行為
      後，業已增訂刑法施行法第1條之1，並規定：「中華民國
      九十四年一月七日刑法修正施行後，刑法分則編所定罰金
      之貨幣單位為新臺幣。九十四年一月七日刑法修正時，刑
      法分則編未修正之條文定有罰金者，自九十四年一月七日
      刑法修正施行後，就其所定數額提高為三十倍。但七十二
      年六月二十六日至九十四年一月七日新增或修正之條文，
      就其所定數額提高為三倍」，是就現行刑法中，有關於罰
      金刑處罰之規定，即有就新舊法比較之必要，惟經比較增
      訂之刑法施行法第1條之1，與被告行為時之罰金罰鍰提高
      標準條例第1條前段、現行法規所定貨幣單位折算新臺幣
      條例第2條結果，二者規定適用之結果並無不同，自應適
      用裁判時之法律即刑法施行法第1條之1，最高法院96年度
      臺上字第1136號判決意旨可資參照，均附此敘明。
（四）被告行為後，刑法第41條第1項前段關於易科罰金之折算
      標準已由舊法之銀元1百元、2百元、3百元修正為新臺幣1
      千元、2千元、3千元，因屬科刑規範事項之變更，其折算
      標準為裁判時所應諭知，自有就新舊法規定比較之必要，
      經比較新舊法結果，被告行為後之新法並未較有利於被告
      ，是依刑法第2條第1項前段之規定，本件應適用被告行為
      時之舊法即依修正前刑法第41條第1項前段之規定，諭知
      易科罰金之折算標準。
（五）另按犯罪在新法施行前，新法施行後緩刑之宣告，應適用
      新法第74條之規定，最高法院95年第8次刑事庭會議紀錄
      可資參照，是本件緩刑之宣告，應依修正後刑法第74條之
      規定，併此敘明。
五、至公訴意旨認：被告乙○○就犯罪事實二所載之時間，佯稱
    召集互助會云云，除被害人丙○○、丁○○部分（即起訴並
    經本院判處前開有罪部分）外，另致其餘會員甲○○、王清
    輝、羅景泰、邱福謙、陳韻成、劉紹煥、葉俊雄、邱吉川、
    黃上賓、張福安、蔡和源、馬芳志、蔣進隆、游正鑫、卓越
    盈、張繼宗、徐以樂、沈文和等人（下稱甲○○等18名其餘
    會員）加入互助會，期間自88年1月5日起至89年9月5日止，
    連會首共21名，每會1萬元，每月5日20時在其上址住處開標
    ，致前開甲○○等18名其餘會員陷於錯誤，而參加乙○○所
    組成之上開互助會，並各交付1萬元給乙○○，因認被告乙○○此部分亦涉犯詐欺取財罪嫌云云。惟按：
（一）犯罪事實應依證據認定之，無證據不得認定犯罪事實，刑
      事訴訟法第154條第2項定有明文。再按「刑事訴訟法第
      161條已於民國91年2月8日修正公布，其第1項規定：檢察
      官就被告犯罪事實，應負舉證責任，並指出證明之方法。
      因此，檢察官對於起訴之犯罪事實，應負提出之證據及說
      服之實質舉證責任。倘其所提出之證據，不足為被告有罪
      之積極證明，或其指出之證明方法，無從說服法院以形成
      被告有罪之心證，基於無罪推定之原則，自應為被告無罪
      判決之諭知」，最高法院92年度臺上字第128號判例可資
      參照。又按「事實之認定，應憑證據，如未能發現相當證
      據或證據不足以証明，自不能以推測或擬制之方法，以為
      裁判之基礎」，最高法院40年臺上字第86號判例亦著有明
      文。
（二）訊據被告堅決否認此部分有詐欺取財犯行，辯稱：並未收
      取會款云云。經查，公訴人認被告此部分涉詐欺取財罪嫌
      ，無非以互助會單之記載為證，固非無據。惟查，互助會
      單上固有甲○○等18名其餘會員之記載，有互助會單在卷
      可佐，然僅依互助會單上之記載，無從得知甲○○等18名
      會員究是否確有加入互助會，並各有交付1萬元之會款予
      被告乙○○；再遍查全卷，亦無甲○○等18名其餘會員出
      面證稱確有交付會款之事，是本件已難僅依上開互助會單
      ，遽即認被告確有向甲○○等18名其餘會員施用詐術，使
      甲○○等18名其餘會員因陷於錯誤而各有交付金錢1萬元
      予被告。再參以經本院詢以證人丙○○亦證稱：其他會員
      到庭有無存在我不敢確定等語（易卷第44頁）、證人丁○○亦證稱：不知其他會員是否有交付會款等語（易緝卷第
      107頁），復經本院一再傳訊證人即告訴人甲○○，其均
      無正當理由而未到庭，復遍查全卷，亦無其餘會員之地址
      以供本院傳訊，是既無積極證據足資證明被告有向甲○○
      等18名其餘會員施用詐術為詐欺取財犯行，此部分應認證
      據不足證明。再公訴人顯認被告此部分所犯詐欺取財犯行
      部分與前開起訴並有罪之詐欺取財部分有想像競合犯之裁
      判上一罪關係，本院自不另為無罪之諭知，併此敘明。
據上論斷，應依刑事訴訟法第299條第1項前段、第300條，刑法
第2條第1項、第339條第2項、第1項、第55條、修正前刑法第41
條第1項前段、第51條第10款，刑法第74條第1項第1款，修正前
罰金罰鍰提高標準條例第2條，現行法規所定貨幣單位折算新臺
幣條例第2條，刑法施行法第1條之1，中華民國96年罪犯減刑條
例第2條第1項第3款、第7條、第9條，判決如主文。
中　　華　　民　　國　　96　　年　　10　　月　　9 　　日
                刑事第十庭    審判長法  官  賴妙雲
                                    法  官  江奇峰
                                    法  官  黃家慧
上正本證明與原本無異。
如不服本判決，應於送達後十日內向本院提出上訴狀（須附繕
本），上訴於臺灣高等法院臺中分院。
                                    書記官  陳靖騰
中　　華　　民　　國　　96　　年　　10　　月　　9 　　日
 中華民國刑法第339條第2項、第1項
意圖為自己或第三人不法之所有，以詐術使人將本人或第三人之
物交付者，處5年以下有期徒刑、拘役或科或併科1千元以下罰金
。
